【裁判字號】    97,訴,255
【裁判日期】    970916
【裁判案由】    違反臺灣地區與大陸地區人民關係條例等
【裁判全文】
臺灣花蓮地方法院刑事判決               97年度訴字第255號
公  訴  人  臺灣花蓮地方法院檢察署檢察官
被      告  己○○
            丙○○
            丁○○
            辛○○
            庚○○
上列被告因違反臺灣地區與大陸地區人民關係條例等案件，經檢
察官提起公訴（97年度偵字第1084號），被告於準備程序中就被
訴事實為有罪之陳述，經本院合議庭裁定由受命法官獨任進行簡
式審判程序，判決如下：
    主  文
己○○、丙○○、丁○○、辛○○均共同違反不得使大陸地區人
民非法進入臺灣地區之規定，各處有期徒刑參月，如易科罰金，
均以銀元參佰元即新台幣玖佰元折算壹日；各減為有期徒刑壹月
又拾伍日，如易科罰金，均以銀元佰元即新臺幣玖佰元折算壹
日。均緩刑參年。
庚○○共同違反不得使大陸地區人民非法進入臺灣地區之規定，
累犯，處有期徒刑肆月，如易科罰金，以銀元參佰元即新台幣玖
佰元折算壹日；減為有期徒刑貳月，如易科罰金，以銀元佰元
即新臺幣玖佰元折算壹日。
    事    實
一、己○○、丙○○、丁○○、辛○○、庚○○於民國91、92年
    間，經戊○○、甲○○（本院另行審結）分別以新臺幣（下
    同）2萬元至3萬元之代價招攬其前往大陸地區與如附表一所
    示大陸地區人士辦理「假結婚」（如附表一所載），以上開
    非法方式使各該大陸地區人士申請來臺，被告5 人因貪圖上
    開利益，分別應允之，而與戊○○、甲○○共同基於行使明
    知為不實之事項而使公務員登載於職務上所掌公文書之概括
    犯意及使大陸地區人民非法進入臺灣地區之犯意聯絡，在戊○○、甲○○之安排下，分別前往大陸地區於如附表一所示
    時間辦理結婚，返台後各於如附表一所示時間持中華人民共
    和國核發之結婚證明書等證明文件，前往如附表一所示戶政
    事務所申辦結婚登記，使該戶政事務所不知情之承辦公務員
    將被告5 人各與該大陸地區人士結婚之不實事項，登載於職
    務上所執掌之戶籍登記簿冊公文書，並據以核發戶籍謄本，
    均足生損害於戶政機關對於結婚戶籍登記管理之正確性。嗣
    被告5 人分別於如附表一所示時間前往如附表一所示轄區派
    出所，向辦理對保之警員出示上開登載有前述結婚不實事項
    之戶籍謄本文件而行使之，憑以辦理對保手續，致各該派出
    所警員將被告5 人各與大陸地區人士為夫妻關係之不實事項
    ，登載於「大陸地區人民進入臺灣地區保證書」之對保或證
    明機關簽註意見欄上，足生損害於該警察機關對於保證人與
    被保證人間身分關係對保之正確性。被告5 人再分別於如附
    表一所示日期持上開登載有結婚不實事項之戶籍謄本及「大
    陸地區人民進入臺灣地區保證書」等文件，向內政部警政署
    入出境管理局（下稱境管局，現更名為內政部入出國及移民
    署）辦理大陸地區人民進入臺灣地區旅行證申請事宜，憑之
    申請各該大陸地區人士以「探親」、「團聚」名義進入臺灣
    地區之旅行證而行使之，經境管局承辦人員審核後，仍未察
    而據以發予進入臺灣地區旅行證，使如附表一所示各大陸地
    區人士分別持旅行證於如附表一所示日期搭機由桃園縣中正
    國際機場進入臺灣地區。嗣經內政部入出國及移民署專勤事
    務第一大隊乙○○○○○循線查獲上情。
二、案經內政部入出國及移民署專勤事務第一大隊乙○○○○○
    報告花蓮地方法院檢察署檢察官偵查起訴。
    理    由
一、上開事實，業據被告己○○、丙○○、丁○○、辛○○、庚○○分別於內政部入出國及移民署乙○○○○○調查、偵查
    中及本院坦承不諱，並有被告己○○、丙○○、丁○○、辛○○、庚○○分別與如附表所示林述何等大陸地區人士之結
    婚證書影本、海基會證明影本、結婚登記申請資料及戶籍謄
    本影本、大陸地區人民進入臺灣地區保證書影本、大陸地區
    人民進入臺灣地區旅行證申請書影本、如附表一所示林述何
    等大陸地區人民入出境紀錄5份在卷可證，被告5人自白應與
    事實相符。本件事證明確，被告5人犯行均堪以認定。
二、查被告行為後，臺灣地區與大陸地區人民關係條例於92年10
    月29日修正公布全文，並自92年12月31日施行，臺灣地區與
    大陸地區人民關係條例第79條第1 項原規定為：「違反第15
    條第1款規定者，處5年以下有期徒刑、拘役或科或併科新臺
    幣50萬元以下罰金。」，修正後為：「違反第15條第1 款規
    定者，處1年以上7年以下有期徒刑，得併科新臺幣100 萬元
    以下罰金。」，經新舊法之比較，以該條項修正前之規定有
    利於被告，依刑法第2條第1項前段之規定，應適用修正前之
    該條例第79條第1項規定。又刑法於94年2月2 日修正公布，
    並自95年7月1日施行（下簡稱新法，修正前之刑法則簡稱舊
    法）。而修正後刑法第2條第1項規定：「行為後法律有變更
    者，適用行為時之法律。但行為後之法律有利於行為人者，
    適用最有利於行為人之法律。」係規範行為後法律變更所生
    新舊法律比較適用之準據法，於新法施行後，應適用修正後
    刑法第2條第1項之規定，為「從舊從輕」之比較。且於比較
    時應就罪刑有關之共犯、未遂犯、想像競合犯、牽連犯、連
    續犯、結合犯，以及累犯加重、自首減輕暨其他法定加減（
    如身分加減）與加減例等一切規定，綜其全部罪刑之結果而
    為比較，且就比較之結果，須為整體之適用，不能割裂分別
    適用各該有利於行為人之法律，此即法律變更之比較適用所
    應遵守之「罪刑綜合比較原則」及「擇用整體性原則」。再
    從刑附屬於主刑，除法律有特別規定者外，依主刑所適用之
    法律（最高法院24年上字第4634號判例、27年上字第2615號
    判例、最高法院95年度第8 次刑事庭會議決議意旨參照），
    茲就本件刑法第28條、第55條後段、第56條、第47條、第41
    條第1 項前段比較結果說明如附表二所示。本院經綜合全部
    罪刑之結果，在適用「罪刑綜合比較原則」、「擇用整體性
    原則」比較後，本案應適用最有利於被告之修正前刑法及修
    正前臺灣地區與大陸地區人民關係條例之規定。
三、核被告己○○、丙○○、丁○○、辛○○、庚○○5 人所為
    ，均係違反修正前臺灣地區與大陸地區人民關係條例第15條
    第1款規定，應依同條例第79條第1 項處斷，且犯刑法第216
    條、第214 條之行使使公務員登載不實文書罪。被告己○○
    、丙○○、丁○○、辛○○、庚○○使公務員登載不實之低
    度行為，應為其行使之高度行為所吸收，不另論罪。被告 5
    人分別與戊○○、甲○○間，就上揭犯行間互有犯意聯絡及
    行為分擔，均應依修正前刑法第28條之規定，論以共同正犯
    。被告5 人均先後2 次行使使公務員登載不實文書犯行，時
    間緊接，方法相同，觸犯構成要件相同之罪名，顯係基於概
    括之犯意而為之，為連續犯，均應依修正前刑法第56條之規
    定論以一罪，並加重其刑。被告5 人分別所犯上開2 罪間，
    具有方法目的之牽連關係，各應依修正前刑法第55條後段之
    規定，從一較重之使大陸地區人民非法進入臺灣地區罪處斷
    。又被告庚○○前因違反毒品危害防制條例案件，經本院以
    90年度花簡字第199號判處有期徒刑5月確定，於91年9 月30
    日執行完畢，有臺灣高等法院被告前案紀錄表在卷可證，其
    於5 年以內，再犯本件有期徒刑以上之罪，為累犯，應依修
    正前刑法第47條之規定加重其刑。爰審酌被告5 人所為，損
    害入出境管制及戶籍登記之確實，對於臺灣地區之安全及社
    經秩序，非無潛在之威脅，應予非難，暨犯罪之動機、目的
    、手段及被告犯後已知悔悟之態度等一切情狀，各量處如主
    文所示之刑，並並依修正前刑法第41條第1 項前段之規定，
    諭知易科罰金之折算標準。又查被告5 人犯罪時間均係在96
    年4 月24日以前，合於中華民國96年罪犯減刑條例第2條第1
    項第3款之規定，應就其宣告刑減刑2分之1 ，並就宣告刑及
    減得之刑均諭知易科罰金之折算標準，以示懲儆。又被告己○○、丙○○、丁○○、辛○○均未曾因故意犯罪受有期徒
    刑以上刑之宣告，有臺灣高等法院被告前案紀錄表1 紙在卷
    可憑，其等因一時失慮而罹刑章，犯罪後已有悔意，經此論
    罪科刑之教訓，應知警惕，信無再犯之虞，是本院認所宣告
    之刑以暫不執行為適當，爰併宣告各緩刑2年，以勵自新。
    另本案共同被告戊○○、甲○○被訴使大陸地區人民非法進
    入臺灣地區罪部分另行審結，附此敘明。
四、依刑事訴訟法第299條第1項前段、第273條之1第1 項，修正
    前臺灣地區與大陸地區人民關係條例第79條第1項、第15 條
    第1款，刑法第11條前段、第2條第1項前段、第216條、第21
    4條、第74條第1項第1款，修正前刑法第28條、第56條、第5
    5條後段、第47條、第41條第1項前段，罰金罰鍰提高標準條
    例第1條前段，修正前罰金罰鍰提高標準條例第2條，現行法
    規所定貨幣單位折算新臺幣條例第2條，中華民國96 年罪犯
    減刑條例第2條第1項第3款、第7條、第9條，判決如主文。
五、如不服本判決，得於收受判決正本後10日內，向本院提起上
    訴（上訴狀應記載具體上訴理由並應抄附繕本）。
本案經檢察官羅美秀到庭執行職務
中    華    民    國    97    年    9     月    16    日
                  刑事第四庭    法  官  蔡寶樺
上列正本證明與原本無異。
如對本判決不服，應於送達後10日內，向本院提出上訴狀。（上
訴狀應記載具體上訴理由並應抄附繕本）
中    華    民    國    97    年    9     月    16    日
                                書記官
附錄本案論罪科刑法條：
修正前臺灣地區與大陸地區人民關係條例第79條第1項
違反第15條第1款規定者，處5年以下有期徒刑、拘役或科或併科
新台幣50萬元以下罰金。
附表一
┌─┬────┬────┬──────┬──────┬──────┬────┐
│編│臺灣地區│結婚日期│辦理結婚登記│辦理對保日期│向內政部警政│大陸人民│
│號│人民（假│年.月.日│日期及受理之│及受理之警察│署入出境管理│進入臺灣│
│  │結婚人頭│        │戶政機關    │機關        │局（現為內政│地區日期│
│  │）      │        │            │            │部入出國及移│        │
│  ├────┤        │            │            │民署）申請大├────┤
│  │大陸地區│        │            │            │陸假結婚配偶│        │
│  │人民（假│        │            │            │旅行證日期  │出境日期│
│  │結婚配偶│        │            │            │            │        │
│  │）      │        │            │            │            │        │
├─┼────┼────┼──────┼──────┼──────┼────┤
│ 1│己○○  │92年3月 │92年4月8日  │92年4月8日  │92年4月9日  │92年5月 │
│  │        │5日     │花蓮縣秀林鄉│花蓮縣警察局│            │26日    │
│  ├────┤        │戶政事務所  │新城分局富世│            ├────┤
│  │林述何  │        │            │派出所      │            │92年11月│
│  │        │        │            │            │            │25日    │
├─┼────┼────┼──────┼──────┼──────┼────┤
│ 2│丙○○  │92年3月 │92年4月8日  │92年4月8日  │92年4月21日 │92年6月 │
│  │        │6日     │花蓮縣秀林鄉│花蓮縣警察局│            │8日     │
│  ├────┤        │戶政事務所  │新城分局秀林│            ├────┤
│  │吳鳳平  │        │            │分駐所      │            │92年10月│
│  │        │        │            │            │            │14日    │
├─┼────┼────┼──────┼──────┼──────┼────┤
│ 3│丁○○  │92年10月│92年11月12日│92年11月12日│92年11月13日│92年12月│
│  │        │17日    │花蓮縣秀林鄉│花蓮縣警察局│            │24日    │
│  ├────┤        │戶政事務所  │新城分局秀林│            ├────┤
│  │林惠云  │        │            │分駐所      │            │93年2月 │
│  │        │        │            │            │            │5日     │
├─┼────┼────┼──────┼──────┼──────┼────┤
│ 4│辛○○  │91年12月│92年1月15日 │92年1月16日 │92年1月17日 │92年3月 │
│  │        │27日    │花蓮縣新城鄉│花蓮縣警察局│            │18日    │
│  ├────┤        │戶政事務所  │新城分局佳民│            ├────┤
│  │劉美珠  │        │            │派出所      │            │96年9月 │
│  │        │        │            │            │            │4日     │
├─┼────┼────┼──────┼──────┼──────┼────┤
│ 5│庚○○  │91年11月│91年12月11日│91年12月12日│91年12月12日│92年2月 │
│  │        │21日    │花蓮縣新城鄉│花蓮縣警察局│            │4日     │
│  ├────┤        │戶政事務所  │新城分局佳民│            ├────┤
│  │陳  龍  │        │            │派出所      │            │92年10月│
│  │        │        │            │            │            │16日    │
└─┴────┴────┴──────┴──────┴──────┴────┘
附表二：
┌───┬───────┬────────┬──────┐
│比較  │舊刑法於本案適│新刑法於本案適用│依從舊從輕原│
│法條  │用之法律效果  │之法律效果      │則比較結果  │
├───┼───────┼────────┼──────┤
│刑法第│二人以上共同「│二人以上共同「實│本條依新、舊│
│28條  │實施」犯罪之行│行」犯罪之行為者│法比較均構成│
│      │為者。        │。              │共同正犯，新│
│      │              │                │法並未較有利│
│      │              │                │被告。      │
├───┼───────┼────────┼──────┤
│刑法第│犯一罪而其方法│刪除（原則上數犯│本條從舊刑法│
│55條牽│或結果之行為犯│罪行為依數罪併罰│較有利於被告│
│連犯之│他罪者，從一重│處斷）          │            │
│規定  │處斷。        │                │            │
├───┼───────┼────────┼──────┤
│刑法第│連續數行為而犯│刪除（原則上數犯│本條從舊刑法│
│56條  │同一之罪名者，│罪行為依數罪併罰│較有利於被告│
│      │以一罪論（即依│處斷）          │            │
│      │裁判上一罪處斷│                │            │
│      │）。得加重其刑│                │            │
│      │至二分之一。  │                │            │
├───┼───────┼────────┼──────┤
│刑法第│受有期徒刑之執│新修正為第47條第│本條依新、舊│
│47條  │行完畢，或受無│1 項：受有期徒刑│法比較被告均│
│      │期徒刑或有期徒│之執行完畢，或受│構成累犯，新│
│      │刑一部之執行而│無期徒刑或有期徒│法並未較有利│
│      │赦免後，5 年以│刑一部之執行而赦│於被告。    │
│      │內再犯有期徒刑│免後，5 年以內故│            │
│      │以上之罪者，為│意再犯有期徒刑以│            │
│      │累犯，加重本刑│上之罪者，為累犯│            │
│      │至2 分之1。   │，加重本刑至2 分│            │
│      │              │之1（即故意犯方 │            │
│      │              │論以累犯）。    │            │
├───┼───────┼────────┼──────┤
│刑法第│依修正前罰金罰│如易科罰金，以新│本條從舊刑法│
│41條第│鍰提高標準條例│臺幣1,000元、   │較有利於被告│
│1項前 │第2 條規定，易│2,000元或3,000元│。          │
│段    │科罰金數額提高│折算1日         │            │
│      │為100 倍，如易│                │            │
│      │科罰金，以銀元│                │            │
│      │300 元即新臺幣│                │            │
│      │900 元折算1 日│                │            │
├───┴───────┴────────┴──────┤
│綜合比較結果：                                        │
│本案綜其全部罪刑之比較，無論共犯、牽連犯、連續犯、累犯│
│之規定，新刑法均未較有利於被告，故本案應一體適用行為時│
│即舊刑法。                                            │
└───────────────────────────┘


司法院資訊處製作；財團法人民間司法改革基金會備份。
